【裁判字號】    99,台上,5292
【裁判日期】    990820
【裁判案由】    違反貪污治罪條例等罪
【裁判全文】
最高法院刑事判決            九十九年度台上字第五二九二號
上   訴   人  台灣高等法院高雄分院檢察署檢察官
上訴人即被告  甲○○
選 任辯護 人  陳昆明律師
              曾劍虹律師
上訴人即被告  乙○○
選 任辯護 人  吳秋麗律師
上訴人即被告  丁○○
選 任辯護 人  鍾義律師
              吳建勛律師
被        告  丙○○
選 任辯護 人  楊昌禧律師
              梁育誠律師
被        告  己  ○
              壬○○
              戊○○
              庚○○
              辛○○
              癸○○
              子○○
              寅○○
              丑○○
上列上訴人等因被告等違反貪污治罪條例等罪案件，不服台灣高
等法院高雄分院中華民國九十八年六月十二日第二審判決（九十
六年度上訴字第二四三一號，起訴案號：台灣高雄地方法院檢察
署八十八年度偵字第六五六四號、第六五六五號、第六五六六號
、第六五六七號、第六五六八號、第六五六九號、第六五七０號
、第六五七二號、第六八五四號、第一二一四五號、第一六五一
七號），提起上訴，本院判決如下：
    主  文
原判決撤銷，發回台灣高等法院高雄分院。
    理  由
本件原判決撤銷第一審關於上訴人即被告甲○○（原判決主文贅
載「貪污部分」）、丁○○、乙○○及被告丙○○、己○、壬○
○、戊○○、庚○○、辛○○等部分之科刑判決，改判論處甲○
○共同連續犯貪污治罪條例之不違背職務收受賄賂罪刑（累犯，
處有期徒刑拾年）；丁○○共同連續與公務員犯貪污治罪條例之
不違背職務收受賄賂罪刑（處有期徒刑捌年）；乙○○連續犯利
用職務機會詐取財物罪刑（處有期徒刑柒年壹月）；改判諭知丙
○○、己○、壬○○、戊○○、庚○○、辛○○均無罪；另維持
第一審關於諭知被告癸○○、丑○○、子○○、寅○○均無罪之
判決，駁回檢察官此部分在第二審之上訴；固非無見。
惟查：（一）科刑之判決書，須將認定之犯罪事實詳記於事實欄
，然後於理由欄內逐一說明其所憑之證據及認定之理由；倘事實
欄已有及，而理由欄內未加說明，即有判決理由不備之違法。
原判決事實欄認定甲○○於案發時為高雄縣橋頭鄉（下稱橋頭鄉
）鄉長，負責督導綜理全鄉行政業務，對於鄉公所發包之營繕工
程，有依法辦理之職權，為依法令服務於地方自治團體所屬機關
而具有法定職務權限之人。丁○○係橋頭鄉甲北村村長，與甲○
○交誼甚篤關係密切；壬○○係崇鈺營造有限公司負責人；戊○
○係無牌照之營造廠商，亦為丁○○之妻弟。丁○○因向甲○○
推薦介紹壬○○、戊○○參與承包橋頭鄉公共工程，乃與甲○○
共同基於不違背職務之行為收受賄賂之概括犯意聯絡，收受如原
判決附表（下稱附表）二編號1至4所示，由壬○○所交付之賄賂
，計新台幣（下同）二百七十八萬四千元；及收受如附表二編號
5至7所示由戊○○交付之賄賂，計一百九十九萬六千元等情（原
判決正本第六頁至第八頁）；於理由欄說明：「丁○○在本案中
雖非承辦或監督橋頭鄉公所公共工程設計、發包、監造等職務之
公務員，惟於附表二編號 1、2、4，壬○○將賄款交予被告丁○
○轉交給被告甲○○收受……另於附表二編號3、5、6、7，被告
丁○○雖未收受壬○○及戊○○所交付予被告甲○○之賄款，然
被告丁○○與被告甲○○既對於附表二編號1至7不違背職務收受
壬○○、戊○○所交付之賄賂部分有概括之犯意聯絡，依上開說
明，被告丁○○就上開對於不違背職務之行為收受壬○○、戊○
○賄賂之犯行，仍應……與被告甲○○共負正犯之責」（原判決
正本第五十一頁至第五十二頁）。依原判決上開理由之說明，丁
○○僅收受壬○○交付之附表二編號 1、2、4之賄款後轉交予甲
○○，對於壬○○交付附表二編號 3之賄款及戊○○交付附表二
編號 5、6、7之賄款予甲○○，丁○○並未參與。倘屬無訛；則
如何認丁○○對於甲○○就附表二編號3、5、6、7該四次收受賄
款之行為亦屬知情，而有共同收賄之犯意聯絡，應負共同正犯之
罪責？原判決未詳為說明所憑之證據及認定之理由，僅以丁○○
介紹壬○○、戊○○承包橋頭鄉工程，即對上開附表二編號3、5
、6、7部分為不利丁○○之認定，自有判決理由不備之違法。（
二）審理事實之法院，對於公平正義之維護或對被告之利益有重
大關係，客觀上有調查之必要性，為認定事實與適用法律基礎之
證據，均應依法詳加調查，倘未予調查，或雖已加調查，而其內
容尚欠明瞭者，亦與未經調查之情形無異，遽行判決，均屬依法
應於審判期日調查之證據未予調查之違法。原判決於事實欄認定
廠商壬○○、戊○○、庚○○（係富榮土木包工業負責人），辛
○○（係達昌土木包工業負責人。以上四人下稱壬○○等四人）
等人為答謝甲○○將其等列入橋頭鄉公所公共工程比價或議價之
三家廠商名單中，而得以承包橋頭鄉公所發包之工程，乃基於對
公務員不違背職務之行為交付賄賂之犯意，分別交付如附表二所
示之賄賂予甲○○，甲○○與丁○○亦基於收受不違背職務賄賂
之概括犯意予以收受（附表二編號1至7係二人共同收受，合計四
百七十八萬元，編號 8至12係甲○○單獨收受，合計三百九十五
萬二千元）等情（原判決正本第六頁至第九頁）；於理由欄除說
明壬○○等四人有分別交付賄賂，甲○○、丁○○有收受賄賂所
憑之證據及其理由外，並以壬○○等四人所交付賄賂非按一般工
程給付一定之比率，且非於請領工程款時予以扣取，自非貪污治
罪條例第四條第一項第三款之「回扣」，而橋頭鄉公所辦理上開
工程招標程序並無僅指定一家廠商投標，亦無故意分割工程分批
辦理發包，以規避公開比價、招標之程序，因認壬○○等四人所
為，係對於不違背職務之行為交付賄賂，乃為其等無罪之判決，
另論處甲○○、丁○○共同連續犯不違背職務收受賄賂罪刑（原
判決正本第二十七頁至第五十二頁）。但原判決於理由欄說明經
檢察官指揮法務部調查局高雄縣調查站（下稱高雄縣調查站）會
同高雄縣政府土木課、高雄縣政府工程材料實驗室及橋頭鄉公所
建設課人員，針對橋頭鄉公共工程進行施工品質之抽驗勘查所製
作如附表四所示之勘查紀錄表，其中編號1至4所示之橋頭鄉○○
○○村○○○○○道路擋土牆設施工程、橋頭鄉公所三德三仙路
通頂鹽道路邊溝溝牆改善工程、橋頭鄉○○○○村○○○○○道
路擋土牆設施第二期工程、橋頭鄉公所芋寮及頂鹽村道路牆改善
工程（原判決載為附表一編號 48、50、83、145「應為附表一編
號273、290、291、371」，為辛○○承包之工程），編號12、13
所示之橋頭鄉公所新莊明德新村道路改善工程、橋頭鄉○○○○
村○道路○道路改善工程（即附表一編號280、286，為壬○○承
包之工程），編號19至23所示之橋頭鄉公所甲北村豐田巷箱涵工
程、橋頭鄉○○○○村○區○道路及水溝改善工程、橋頭鄉公所
甲圍社區○○路改善工程、橋頭鄉○○○○村○○路等水溝改善
工程、橋頭鄉○○○○巷道路改善工程（原判決載為附表一編號
45、64、65、141、144「應為編號 141、144、154、175、186」
，為戊○○承包之工程），編號24所示之中崎村道路改善工程（
即附表一編號 6，為庚○○承包之工程）；以上工程均有偷工減
料之情形，且辛○○於檢察官偵查中亦坦承有偷工減料情形；可
證壬○○等四人均有交付賄賂之動機（原判決正本第二十九頁、
第三十九頁至第四十頁、第四十四頁、第四十八頁）。上開理由
之說明，倘屬無訛；則壬○○等四人交付賄賂與施工偷工減料間
，能否謂毫無關連？又甲○○、丁○○對於施工有偷工減料之情
形是否知悉而仍收受賄賂？此與認定壬○○等四人有無起訴書所
指之涉犯貪污治罪條例第十一條第一項之行賄罪及甲○○、丁○
○應否成立同條例第四條第一項第五款之對於違背職務之行為收
受賄賂罪有關，原判決未予釐清，遽行判決，自嫌速斷。（三）
判決依法應記載其理由，對於被告被訴之事實及其不利之證據資
料，如何不足以為其不利之認定，應詳述其理由，否則即有判決
理由不備之違法。原判決於理由欄以公訴意旨略以：甲○○於民
國八十三年三月就任橋頭鄉鄉長後，夥同建設課長丙○○，建設
課技士乙○○、己○（三人均負責工程設計、發包、監工、驗收
等業務），對於橋頭鄉公所發包之工程，與丁○○、壬○○等四
人、癸○○（為壬○○營造公司之工地主任）、子○○（隆泰土
木包工業負責人）、丑○○（久隆土木包工業負責人）、寅○○
（建隆土木包工業負責人）等人，基於共同舞弊之概括犯意聯絡
，甲○○於編列該鄉工程預算時，刻意將應合併發包之工程分割
為二百萬元以下之小型工程，以規避「機關營繕工程及購置定置
變賣財物稽察條例」有關二百萬元以上工程需對外公告或公開招
標之規定，而由甲○○指定或授意乙○○、己○，將工程指定給
丁○○等人施作（丁○○再將之轉給戊○○），指定之廠商乃以
其等所有或借得之其他土木包工業牌照，而以其中之一為主標、
其他二支為陪標之方式，進行圍標等情，因認甲○○等十三人均
涉有共同連續犯貪污治罪條例第六條第一項第四款之圖利罪嫌云
云。惟經審理結果，認甲○○、乙○○、丙○○、己○招標程序
合法，並無僅指定、通知一家廠商投標及故意分割工程分批辦理
發包，以規避公開比價、招標之情形，甲○○等十三人並無上開
犯行，因而就甲○○、乙○○、丁○○被訴此部分犯行於理由欄
敘明不另為無罪之諭知；就丙○○、己○、壬○○等四人、癸○
○、子○○、丑○○、寅○○等均為無罪之諭知（原判決正本第
六十七頁至第九十六頁）。但依卷內資料，乙○○於高雄縣調查
站詢問時供稱：「有關橋頭鄉工程發包作業，均由鄉長事先即指
定承作包商，再以口頭告知我去通知該家包商或鄉長甲○○本人
親自去通知承包商；承包商即會準備好另二家廠商牌照參與形式
上之比價或公開比價作業」、「鄉長甲○○常指定的承包商有達
昌土木包工業負責人辛○○、永翔土木包工業負責人林國征、鑫
會營造有限公司、祐榮營造有限公司、久隆土木包工業負責人丑
○○、崇鈺營造有限公司負責人壬○○，其中戊○○常以永翔、
祐榮、鑫會之牌照來承作橋頭鄉公所發包之工程」、「特定包商
填寫三家標單後並附工程押標金通訊投標，並由該特定包商得標
，以完成形式上之比價程序」、「此兩項（即高雄縣橋頭鄉公所
各項工程統計表內編號275甲北村豐田巷箱涵工程及編號278甲北
村社區○道路及排水溝改善工程）工程係鄉長甲○○指示我刻意
分割兩項工程，讓其工程款金額在兩百萬元以下，以方便以比價
方式，達成指定承包商承包之目的」、「本所前開小型工程定案
、固於鄉長甲○○爭取工程及指示編列工程預算時、即將工程預
算經費編於二百萬元公開比價金額以下，故無再另指示分割前述
小型工程」、「每件工程於設計前，甲○○即會指示我或己○前
往工程現場粗估工程所需之經費，估算後，我們會將估算情形向
鄉長甲○○報告，甲○○隨即指示我們以何種經費名目去設計，
但如工程經費超過二百萬元以上，甲○○會指示我們將工程分割
設計，並以不同之經費或補助款作為工程費用，我僅係鄉公所職
員，鄉長如何指示，我僅能於職權內辦理，至於他為何要將同一
工程分割設計發包，我不清楚」等語；於檢察官偵查中供稱：「
己○、我及林課長（丙○○）都知道鄉長內定廠商，再找陪標情
形」等語（偵字第六五六九號卷第三頁至第七頁、第二十頁背面
、第二十九頁、第三十六頁至第三十七頁）；己○於高雄縣調查
站詢問中供稱：「鄉長都會指定一家廠商或特定人士，再由我通
知這家指定的廠商借二家廠牌來陪標，完成形式上的比價程序」
、「鄉長甲○○大約分給六、七家廠商來承包，而這些廠商計有
永翔、崇鈺、達昌、富榮、祐榮、鑫會、久隆等」、「我都是電
話通知這家被鄉長甲○○指定的廠商至鄉公所領取標單，而我只
通知被指定之一家廠商來領標，沒有再通知其他廠商領標」、「
橋頭鄉鄉長甲○○不需要指示我分割工程，因為工程預算在編列
時，鄉長甲○○已將其核定編列為小型工程」、「分割工程之做
法係每件工程設計前，鄉長甲○○會指示我及乙○○前往工程現
場粗估工程所需預算，粗估後我及乙○○會將估算結果向鄉長報
告，鄉長會當場指示以何預算設計發包，但若工程所需預算經費
超過二百萬元，鄉長甲○○即會指示以不同科目之預算或補助款
等，以低於二百萬元以下來分段設計辦理，以便指定廠商辦理比
價，故會出現一條道路工程原可一次發包施工，卻出現分段設計
，而同時發包施工驗收之情形」、「該二項工程【橋頭鄉○○路
○○段道路改善工程（附表一編號 278）與甲北村通山巷等路面
改善工程（附表一編號 276）、西林村里林西路道路改善工程（
附表一編號 213）與東林村鐵道路等道路改善工程（附表一編號
217）】 均係鄉長甲○○指示我以不同之預算科目設計發包，前
項工程經費均係在二百萬元以內，以比價方式發包辦理」等語（
八十八年度偵字第六五七０號卷第二之一頁至第三頁、第五十七
頁、第六十三頁）；於偵查中供稱：「由鄉長指定一家【他大都
（多）分六、七家分別承包，有永翔、崇鈺、達昌、鑫會、久隆
、祐榮、富榮】陪標的由指定的廠商自己去找」、「我以電話通
知來拿標單，另陪標廠商由指定廠商自己去找」、「有些比價是
我及課長丙○○獨立作業完成手續後給主計人員蓋章，只是形式
的比價，因另二家參加比價的是由內定廠商找來陪標的」、「（
問：是否有故意諱避二百萬以上要公開招標情形？）有這情形」
等語（同上卷第四十七頁至第四十八頁、第七十三頁）；丙○○
於高雄縣調查站詢問中亦供稱：「（問：前述工程【即橋頭鄉○
○村里○○○○路排水溝改善工程】廠商得標價格居然比核定底
價高，你與承辦技士己○、主計主任王芳玉竟能審核蓋章通過，
明顯違法，你如何解釋？）本件工程係由鄉長甲○○指定由一甲
營造有限公司承包。相關書類資料已由承辦技士己○先行製作好
，我並未列席該工程所謂之公開比價程序，我是在已做好的書類
上蓋章而已」等語（八十八年度偵字第六八五四號卷第一一五頁
至第一一五之一頁）；證人即前橋頭鄉公所主計主任王芳玉於高
雄縣調查站詢問中證稱：「鄉公所部分工程之開標係由技士己○
、乙○○二人獨立作業，亦即在開標作業過程中除了戴、林兩位
技士和廠商外，自建設課長迄鄉公所秘書等監標作業人員皆未在
場，僅在程序上由戴、林兩位技士蓋完章並簽出得標之廠商後層
轉建設課長、主計主任及秘書、鄉長等用印」、「部分工程根本
並未投、開標過」、「在開標作業完畢後，鄉長甲○○、秘書蔡
永昌或林敬堯、建設課長丙○○或梁貴柱等皆會在投開標紀錄表
（即『開標、比價、議價紀錄表』）及標單上蓋章，以求開標程
序之完整，因此渠等應至開標作業現場上主持或參與開標作業之
人員（主持人即鄉長）根本都知情此種『一人作業』之方式」、
「在前述『一人作業方式』之下，只要技士配合，鄉長甲○○即
可以將某工程指定並交予某特定廠商承作，只要在程序上完備和
建設課長等人願意用印背書」等語（同上卷第一０四頁至第一０
五頁）；證人即前橋頭鄉公所秘書林敬堯亦於高雄縣調查站詢問
中證稱：「部分工程開標作業確有王芳玉供稱之情形，原因是我
有時工作忙碌，無法主持開標，我相信承辦人員之專業知識，乃
委託技士人員全權處理，事後我再補蓋章」、「有部分工程開標
時主計人員並未到場監標，仍完成發包手續」；於偵查中供稱：
「發包程序都只是形式上的主持，無實質審查，只有承辦員審查
」等語（同上卷第一五七頁、第一五八頁背面、第一六三頁背面
）；證人即前橋頭鄉公所秘書蔡永昌於高雄縣調查站詢問中證稱
：「伊雖然身為工程開標作業主持人，但對該項業務並不熟悉，
完全依賴建設課長梁貴柱和技士己○、乙○○、主計主任王芳玉
（現已調職）、陳麗雯、政風室主任林海松等審核完畢蓋完章，
伊不管合法或不合法就蓋章」等語；於偵訊中亦證稱：「伊有時
未實際主持開標，是技士自行作業，事後給其蓋章」等語（八十
八年度偵字第六五七一號卷第三頁背面、第三十二頁背面）。上
開不利被告等之供證，原判決均未說明不足採之理由，有判決理
由不備之違法。（四）有罪之判決書，其所記載之事實及理由，
前後必須互相一致，否則即屬理由矛盾，其判決當然違背法令。
原判決於理由欄以庚○○於高雄縣調查站詢問中供稱：「我跟被
告甲○○認識很久，彼此很熟，他競選橋頭鄉鄉長時，我充當他
的樁腳，幫他拉了很多我親戚朋友之選票，他為了回報我，所以
才將橋頭鄉公所之小型工程交給我承作」等語；辛○○供稱：「
因我與被告甲○○熟識，而我承包工程多年，經驗豐富，施工品
質不錯，所以被告甲○○才會指示乙○○及己○通知我領標，而
將橋頭鄉公所之小型工程交給我承包施作」等語（原判決正本第
四十三頁、第四十七頁），資為認定甲○○有不違背職務收受賄
賂犯行之證據。庚○○、辛○○上開供述，倘屬非虛，似指甲○
○有指定橋頭鄉之工程由其等施作之情，原判決於上開理由內既
予採信，但嗣於理由欄又以庚○○於第一審證稱甲○○並沒有指
定工程予其施作，其於高雄縣調查站之供述，係調查員將筆錄寫
好後要其簽名等語，及辛○○於第一審證稱甲○○未曾指定工程
由其施作等語（原判決正本第八十頁），作為甲○○並未指定廠
商施作之有利認定；原判決對於庚○○、辛○○就甲○○有無指
定工程交由其等施作，前後相異之供述，未說明其取捨之理由，
竟分別採為不利及有利甲○○之認定，自有判決理由不備及理由
矛盾之違法。（五）有罪之判決書，對被告有利之證據不予採納
之理由，應於理由欄內加以記載，否則即有判決不載理由之違背
法令。原判決事實欄認定乙○○明知承包橋頭鄉公所發包工程之
廠商，並無需支付設計費用予鄉公所，竟基於意圖為自己不法所
有之概括犯意，利用辦理該鄉工程發包之職務上機會，於壬○○
承包橋頭鄉公所工程時，連續向壬○○詐稱工程設計費需由承包
廠商支付，致壬○○信以為真而陷於錯誤，連續於八十六年七月
二十七日交付二萬四千元予乙○○，於八十七年四月十六日交付
三萬元予乙○○等情（原判決正本第九頁）。但依卷內資料，乙
○○於原審辯稱橋頭鄉公所發包之工程，均由橋頭鄉公所設計，
廠商投標承作不需要繳納設計費，此為廠商及工程業界所周知，
壬○○不可能被詐騙工程設計費等語；又癸○○於第一審羈押庭
訊問時供稱：「（崇鈺營造公司負責人何人？）我弟弟（壬○○
）是實際負責人……有承包橋頭鄉公所工程，……工程招標、施
工、工程款均由我處理，我弟弟則負責現場施工及調派……帳目
，由我弟弟負責」、「（有無另繳納設計費？）不須要」、「（
乙○○有無要求設計費？）沒有」等語（第一審八十八年聲羈字
第一三九號卷第三十四頁、第三十六頁），原判決對乙○○上開
辯解及癸○○之供述，未說明不予採納之理由，已有理由不備之
違法，究壬○○是否係因陷於錯誤而交付上開費用？或另有其他
原因而交付？此與認定乙○○應成立何項罪名有關，原判決未予
究明，遽行判決，亦嫌速斷。綜上，應認原判決關於被告等部分
均有撤銷發回之原因。原判決其他有裁判上一罪關係部分，基於
審判不可分原則，應一併發回。
據上論結，應依刑事訴訟法第三百九十七條、第四百零一條，判
決如主文。
中    華    民    國  九十九  年    八    月   二十   日
                      最高法院刑事第七庭
                          審判長法官  林  永  茂
                                法官  蘇  振  堂
                                法官  林  立  華
                                法官  陳  世  淙
                                法官  蔡  彩  貞
本件正本證明與原本無異
                                      書  記  官
中    華    民    國  九十九  年    八    月  二十七  日
                                                      Ｅ

司法院資訊處製作；財團法人民間司法改革基金會備份。
